臺灣高等法院民事判決
110年度上字第1018號
上  訴  人  建緯土木包工業

法定代理人  顏俊男


訴訟代理人  蘇志成律師
被 上訴 人  國防部軍備局工程營產中心


法定代理人  黃建勝
訴訟代理人  張仁興律師
上列當事人間請求債務不履行損害賠償事件，上訴人對於中華民
國110年8月18日臺灣士林地方法院110年度訴字第264號第一審判
決提起上訴，本院於111年3月1日言詞辯論終結，判決如下：
    主      文
上訴駁回。
第二審訴訟費用由上訴人負擔。
    事實及理由
一、被上訴人主張：伊於民國107年間辦理「臺南市後壁區房建
    物拆除清運工程」（下稱系爭工程）公開招標，由上訴人以
    新臺幣（下同）負399萬9990元得標，兩造於107年8月21日
    簽訂「國防部軍備局工程營產中心工程採購承攬契約」（下
    稱系爭A契約），約定上訴人應於同年9月11日申報開工進場
    施作。惟上訴人遲未進場施作系爭工程，屢經催告，均未獲
    置理，伊乃於同年12月26日終止系爭A契約，並將系爭工程
    另行發包由訴外人漢威營造有限公司（下稱漢威公司）承攬
    施作，以結算完畢之金額負192萬5130元，扣除上訴人已繳
    納之履約保證金39萬9999元，伊仍受有損害167萬4861元（
    下稱系爭差額損失）。伊已於109年4月30日以存證信函催告
    上訴人於收受之翌日起20日内損害賠償未果等情。爰依系爭
    A契約第20條第3、11款、民法第227條規定，擇一求為命上
    訴人如數給付，及自109年5月26日（催告期滿翌日）起加付
    法定遲延利息之判決。
二、上訴人則以：系爭A契約第20條第3、11款為定型化約款，片
    面加重伊之賠償責任，對伊有重大不利益，顯失公平，依民
    法第247條之1第1、2、4款規定，應屬無效。如非無效，伊
    於系爭A契約成立後，因合作廠商報價錯誤且避不見面，有
    情事變更，而未進場施作系爭工程，復未取得系爭工程營建
    廢棄物而獲利，並無瑕疵給付或加害給付之情事。又被上訴
    人已自漢威公司取得192萬5130元，並沒收伊繳納之履約保
    證金39萬9999元，被上訴人未受有損害，縱有損害，被上訴
    人僅憑伊提出之廠商說明書即准予決標，亦與有過失，並應
    依民法第227條之2規定，減少伊之賠償金額或變更為免予賠
    償。況被上訴人訴請伊損害賠償，違反政府採購法第6條第1
    項、系爭A契約第21條第1款規定之維護公共利益及公平合理
    原則等語，資為抗辯。
三、原審為上訴人敗訴之判決，上訴人不服，提起上訴，其聲明
    ：㈠原判決廢棄。㈡被上訴人於第一審之訴及假執行之聲請均
    駁回。被上訴人答辯聲明：上訴駁回。
四、下列事項為兩造所不爭執，應可信為真實（見本院卷第193
    頁，並依判決格式增刪修改文句）：
　㈠兩造於107年8月21日簽訂系爭A契約，由被上訴人將系爭工程
    交由上訴人承攬施作，並將拆除後具有價值之營建廢棄物出
    賣予上訴人，約定總價金為負399萬9990元，即上訴人應給
    付被上訴人399萬9990元。
　㈡被上訴人因上訴人未依約進場施作系爭工程，而未遵期履行
    系爭A契約，於107年12月26日以備工土管字第1070012732號
    函為終止系爭A契約之意思表示，並於同年月27日達到上訴
    人。
　㈢被上訴人於終止系爭A契約後，與漢威公司簽訂契約（下稱系
    爭B契約），委由漢威公司承攬施作系爭工程，約定總價金
    為負192萬5130元。嗣漢威公司完成系爭工程，並經被上訴
    人驗收完畢，漢威公司業給付被上訴人192萬5130元。
　㈣被上訴人於109年4月30日以存證信函催告上訴人於收受之翌
    日起20日内給付差額167萬4861元，上訴人於同年5月4日收
    受。
　㈤被上訴人已沒收上訴人支付之履約保證金39萬9999元。
五、兩造之爭點如下：
　㈠系爭A契約之定性為何？
　㈡系爭A契約第20條第3、11款約定，有無民法第247條之1第1、
    2、4款所定無效之情形？　
　㈢被上訴人請求上訴人賠償系爭差額損失，有無理由？
六、茲就兩造之爭點，說明本院之判斷如下：
　㈠系爭A契約為承攬與買賣之混合契約：
　⒈按基於私法自治及契約自由原則，當事人得自行決定契約之
    種類及內容，以形成其所欲發生之權利義務關係。就當事人
    所訂定契約之定性，應依當事人所陳述之原因事實，並綜觀
    其所訂立契約之內容及特徵，將契約所約定之事項或待決之
    法律關係，置入典型契約之法規，比對其是否與法規範構成
    要件之連絡對象相符，以確定其實質上究屬何類型之契約（
    有名契約、無名契約、混合契約，或契約之聯立），或何種
    法律關係？俾選擇適用適當之法規，以解決當事人之糾紛（
    參照最高法院108年度台上字第346號判決意旨）。
　⒉系爭A契約名曰「國防部軍備局工程營產中心工程採購承攬契
    約」，其第2條記載工程名稱為「臺南市後壁區房建物拆除
    清運工程」，第3條第1款、第8條第1款約定，價金依契約價
    金總額計算，價金總額包括完成契約所需全部材料、人工、
    設備及施工所必須之費用，且除契約另有約定外，概由上訴
    人自備契約所需工程材料、機具、設備、工作場地設備等（
    見原審卷第20至21、26頁）。則系爭工程為臺南市後壁區房
    建物拆除清運之承攬工作，系爭A契約固具有承攬之性質。
    惟依系爭A契約第11條第6款第7目約定，建物拆除後鋼筋等
    營建廢棄物得由廠商自行處理或變賣（見原審卷第38頁），
    依上訴人投標提出之工程總表及工程明細表，記載廢棄物（
    鋼筋鋼板等材料）殘餘價值折舊處理金額即可變賣材料金額
    為負356萬41元（見本院卷第205至207頁），上訴人亦不爭
    執營建廢棄物（含鋼筋、水泥等物）仍具有經濟上價值（見
    本院卷第224頁），應認兩造就系爭工程拆除後鋼筋等營建
    廢棄物之處理具有買賣性質。被上訴人於上訴人完成拆除、
    清運工作後應給付之報酬，與上訴人因取得營建廢棄物所應
    支付之價金，交互計算後，由上訴人給付被上訴人差額。足
    見系爭A契約之內容非屬單純「承攬」或「買賣」之法律關
    係，而係由承攬與買賣所組成之混合契約。上訴人抗辯系爭
    A契約為承攬契約，至於伊得自行處理或變賣營建廢棄物，
    僅為履行承攬契約之附隨義務云云（見本院卷第224頁），
    即無可採。被上訴人主張系爭A契約係承攬與買賣之混合契
    約，應為有理。
　㈡系爭A契約第20條第3、11款約定，並無民法第247條之1第1、
    2、4款所定無效之情形：
　⒈按依照當事人一方預定用於同類契約之條款而訂定之契約，
    為左列各款之約定按其情形顯失公平者，該部分約定無效：
    一、免除或減輕預定契約條款之當事人之責任者。二、加重
    他方當事人之責任者。……四、其他於他方當事人有重大不利
    益者。民法第247條之1第1、2、4款分別定有明文。所謂「
    按其情形顯失公平者」，則係指依契約本質所生之主要權利
    義務，或按法律規定加以綜合判斷，有顯失公平之情形而言
    （參照最高法院108年度台上字第2125號判決意旨）。
　⒉查，系爭A契約雖係以印刷字體事先印製，惟系爭A契約第2條
    載明系爭工程名稱、地點、案號及契約金額，第9條第20款
    、第13條第1、2款、第14條第1項第1款分別勾選約定工程告
    示牌位置之設置方式、上訴人應辦理保險之類別及承保範圍
    、契約金額為負數時，履約保證金為契約金額絕對值之10%
    （見原審卷第21、35至36、40、42頁），系爭A契約第1頁前
    言、末頁立契約人處，蓋有上訴人及其負責人之印章，全文
    頁面則蓋有上訴人騎縫章（見原審卷第19至53頁），可見上
    開約定係兩造就上訴人承攬之系爭工程所為個別化約定，至
    為明確。上訴人抗辯系爭A契約為被上訴人預定用於同類契
    約之條款而訂定，全然未與上訴人磋商議約而屬定型化契約
    云云，已屬無理。
　⒊其次，系爭A契約第20條第1款第5目約定，上訴人履約，有因
    可歸責於上訴人之事由，致延誤履約期限，情節重大者，被
    上訴人得終止系爭A契約全部，並得求償損失（見原審卷第4
    8頁）。系爭A契約第20條第3、11款約定：「契約經依規定
    終止或解除者，甲方（指被上訴人）得依其所認定之適當方
    式，自行或洽其他廠商完成被終止或解除之契約；其所增加
    之費用，由乙方（指上訴人）負擔。無洽其他廠商完成之必
    要者，得扣減或追償契約價金，不發還保證金。甲方有損失
    者亦同。」、「甲方得自通知乙方終止或解除契約日起，扣
    發乙方應得之工程款，包括尚未領取之工程估驗款、全部保
    留款等，並不發還乙方之履約保證金。至本契約經甲方自行
    或洽請其他廠商完成後，如扣除甲方為完成本契約所支付之
    一切費用或損失、損害後有剩餘者，甲方應將該差額給付乙
    方。如有不足者，乙方及其連帶保證人應將該項差額賠償甲
    方。」（見原審卷第49、50頁）。足知系爭A契約第20條第3
    、11款約定，係規範契約因可規責於上訴人之事由而終止時
    ，就上訴人債務不履行損害賠償範圍之事項約定，並非減輕
    或免除被上訴人責任，或加重上訴人之責任。
　⒋再者，系爭工程係採公開招標程序，於107年6月15日上網公
    告、同年月19日刊登政府採購公報，預算為25萬1611元，以
    最低標決標（見本院卷第55、79頁）。上訴人於96年5月3日
    設立登記，為資本額100萬元之合夥商號，所營事業項目包
    括土木包工業、廢棄物清除、廢棄物處理等，有經濟部商工
    登記公示資料查詢服務表可稽（見原審卷第168頁），應認
    上訴人就系爭工程具有專業能力，其於投標前，當能本於專
    業知識、經驗，審慎評估當時經濟環境、自身履約能力、扣
    除施作成本後綜合考量自該工程所能獲取之利益，定出最有
    利於己之投標方案，方決定是否參與投標及投標金額多寡，
    尚非經濟弱勢之一方。上訴人以負399萬9990元投標，超出
    被上訴人所訂底價70%，經被上訴人限期上訴人提出說明，
    上訴人乃出具廠商說明書，表示其從事拆除工作多年，機械
    設備皆為自有，可降低成本，系爭工程可回收之物品皆可折
    抵工資，系爭工程標價雖為負399萬9990元，經核算後尚有
    利潤，絕無降低品質，無法誠信履約，且願提供擔保，使工
    程能依約如期完成等語，被上訴人審查上訴人之說明無顯不
    合理，而宣布上訴人得標，有開標紀錄及廠商說明書為憑（
    見本院卷第79至84頁）。基上，上訴人業已盱衡自己之經濟
    能力、成本效益等因素，以負399萬9990元投標，對於上訴
    人並無重大不利益，亦無顯失公平之情事。上訴人徒以其合
    作廠商報價有誤，以超逾系爭工程預算25萬1611元及底價負
    13萬5268元多倍之價格負399萬9990元得標，顯失公平為由
    ，抗辯系爭A契約第20條第3、11款約定有民法第247條之1第
    1、2、4款所定無效之情形云云，即非可採。
　㈢被上訴人依系爭A契約第20條第3、11款規定，請求上訴人賠
    償系爭差額損失，為有理由：
　⒈系爭A契約係承攬與買賣之混合契約，被上訴人將系爭工程委
    由上訴人承攬施作，同時受有出售營建廢棄物所得價金之利
    益，則依通常情形，被上訴人因上訴人履行系爭A契約可得
    預期之利益為399萬9990元。其次，上訴人承攬系爭工程，
    履約期間（工期）為85日曆天，第1階段工期為107年9月11
    日至同年10月20日、共40日曆天，第2階段工期為107年10月
    23日至同年12月6日、共45日曆天，此據系爭A契約第7條約
    定明確，並有系爭工程第2次協調會會議紀錄可稽（見原審
    卷第24頁、本院卷第177至178頁）。上訴人自陳其未進場施
    作，具有可歸責之處（見本院卷第43、175頁），被上訴人
    則於107年12月26日依系爭A契約第20條第1款第5目約定，終
    止系爭A契約（見不爭執事項㈡）。嗣被上訴人將系爭工程委
    由漢威公司承攬施作並出售營建廢棄物，所得為192萬5130
    元（見不爭執事項㈢），扣除上訴人已支付之履約保證金39
    萬9999元（見不爭執事項㈤），被上訴人主張其受有所失利
    益之損害167萬4861元（即：399萬9990元－192萬5130元－39
    萬9999元＝167萬4861元），堪為可採。上訴人抗辯其未進場
    施作，且未取得系爭工程廢棄物物料而獲利，被上訴人已自
    漢威公司取得192萬5130元，被上訴人未受有損害云云，難
    謂有理。
　⒉上訴人雖辯稱：被上訴人已沒收伊支付之履約保證金39萬999
    9元，其並無受有損害，不得再請求差額損失云云。惟兩造
    不爭執系爭A契約第20條第11款後段約定：「甲方……不發還
    乙方之履約保證金，……，如扣除甲方為完成本契約所支付之
    一切費用或損失、損害後……如有不足者，乙方及其連帶保證
    人應將該項差額賠償甲方。」，乃兩造就將來債務不履行情
    事，預為損害賠償約定（見本院卷第224頁），參以系爭A契
    約第14條約定履約保證金應於訂約前完成繳納，並於系爭工
    程完成驗收結案，且無待解決事項後30日內發還（見原審卷
    第42至44頁），則上訴人支付履約保證金之目的，除擔保依
    約履行外，於上訴人有違約或因可歸責於上訴人之事由致契
    約終止時，被上訴人得以履約保證金填補所受損害，如有不
    足，仍得請求上訴人賠償，可見該履約保證金性質上屬違約
    定金，為最低損害賠償額之預定，自不因被上訴人沒收上訴
    人之履約保證金39萬9999元，即謂被上訴人未受有損害。上
    訴人上開抗辯，並不可採。
　⒊上訴人又辯稱：被上訴人僅憑伊提出之廠商說明書即准予決
    標，就其所受系爭差額損失亦與有過失云云。惟按過失相抵
    ，係指損害之發生或擴大，被害人與有過失而言。亦即被害
    人之過失行為與加害人之加害行為共同成立同一損害，或加
    害行為之損害發生後因被害人之過失行為，致其損害擴大，
    是必被害人有過失，方有過失相抵原則之適用（最高法院86
    年度台上字第341號裁判意旨參照）。查，被上訴人所受系
    爭差額損失之損害，係因上訴人未進場施工而未遵期履行系
    爭A契約，致被上訴人需另行發包予廠商完成所致，業如前
    述，而被上訴人審查上訴人提出之廠商說明書後，認其說明
    無顯不合理，而宣布上訴人得標，並非被上訴人受有損害之
    共同原因。上訴人上開抗辯，自不足取。
　⒋上訴人復辯稱：伊於系爭A契約成立後，始知伊合作廠商報價
    錯誤且避不見面，而有情事變更，依民法第227條之2規定，
    應減少伊之賠償金額或變更為免予賠償云云。惟民法第227
    條之2第1項所規定之情事變更原則，旨在對於契約成立或法
    律關係發生後、法律效力終了前，因不可歸責於當事人之事
    由，致發生非當初所得預料之變動，如仍貫徹原定之法律效
    力，將顯失公平時，賦與法院依公平原則予以裁量，並合理
    分配契約當事人間之風險及不可預見之損失，進而為增減給
    付或變更其他原有之效果，以調整當事人間之法律關係。倘
    於契約成立時，就契約履行中有發生該當情事之可能性，為
    當事人所能預料者，當事人本得自行風險評估以作為是否締
    約及其給付內容之考量，不得於契約成立後，始以該原可預
    料情事之實際發生，再依據情事變更原則，請求增減給付（
    參照最高法院107年度台上字第755號判決意旨）。查，上訴
    人因可歸責於己之事由，致未能遵期履行契約，應依系爭A
    契約第20條第3、11款約定，負系爭差額損失之賠償責任，
    業如前述。上訴人於簽訂系爭A契約前，既已審慎評估其自
    身之履約能力、營業獲利及風險，業如前述，對於系爭A契
    約成立後之履約能力如何，即非不能預料。惟上訴人自行評
    估風險後，仍以負399萬9990元投標並簽訂系爭A契約，嗣因
    合作廠商避不見面且基於本身之資金考量而未履約，仍未超
    出其依系爭A契約第20條第3、11款約定效果足以承受之風險
    評估，自難認有何情事變更之可言。揆諸前開說明，本件並
    無情事變更原則之適用。則上訴人依民法第227條之2規定，
    請求應減少或免予賠償，亦為無理。
　⒌上訴人再辯稱：被上訴人訴請伊損害賠償，違反政府採購法
    第6條第1項 、系爭A契約第21條第1款本文所定之維護公共
    利益及公平合理原則云云。惟查，上訴人於107年8月21日簽
    訂系爭A契約後，遲未進場施工，經被上訴人於107年9月6日
    催告後，上訴人同意於同年月11日申報開工，嗣上訴人於同
    年月13日發函說明因機具整備不及，無法進場施作，同意被
    上訴人解除契約，兩造乃於同年月28日召開協調會，約定第
    1階段（將廢棄物清運處理計畫書送市府核定及被上訴人南
    部地區工程營產處審查各項施工計畫書）工期完工日為107
    年10月20日，第2階段（拆除工程含廢棄物清運）工期完工
    日為107年12月6日，被上訴人並重申系爭A契約第20條第11
    款約定，如因可歸責於上訴人之事由而終止契約，被上訴人
    另洽廠商完成履約，上訴人應賠償衍生之差額等節，有兩造
    不爭執真正之上開協調會會議紀錄可稽（見本院卷第177至1
    78頁），上訴人仍於預定第1階段完工日後之107年10月29日
    函覆被上訴人稱其因履約執行困難，在未開工前先行忍痛放
    棄而未進場施作，業如前述（見原審卷第154至155頁）。顯
    然上訴人已無履約之意。則被上訴人訴請上訴人賠償系爭差
    額損失，難認有何違反政府採購法第6條、系爭A契約第21條
    第1款本文所定之維護公共利益及公平合理原則之情形。上
    訴人上開抗辯，委無可採。
　⒍綜上，被上訴人依系爭A契約第20條第3、11款約定，請求上
    訴人賠償損害167萬4861元，即屬有據。本院既認被上訴人
    依上開約定對上訴人所為請求為有理由，則就被上訴人另依
    民法第227條規定所為請求，即毋庸再予論述，併此敘明。
    按給付無確定期限者，債務人於債權人得請求給付時，經其
    催告而未為給付，自受催告時起，負遲延責任。前項催告定
    有期限者，債務人自期限屆滿時起負遲延責任；又遲延之債
    務，以支付金錢為標的者，債權人得請求依法定利率計算之
    遲延利息；應付利息之債務，其利率未經約定，亦無法律可
    據者，週年利率為5%，民法第229條第2項前段、第3項、第2
    33條第1項前段、第203條分別定有明文。本件係以支付金錢
    為標的，其給付無確定期限，被上訴人於109年4月30日以存
    證信函催告上訴人於收受之翌日起20日內給付167萬4861元
    ，上訴人於109年5月4日收受（見不爭執事項㈣），則被上訴
    人主張上訴人應自109年5月26日起計付法定遲延利息，亦屬
    有據。
七、從而，被上訴人依系爭A契約第20條第3、11款約定，請求上
    訴人給付167萬4861元，及自109年5月26日起至清償日止，
    按年息百分之5計算之利息，為有理由，應予准許。原審為
    上訴人敗訴之判決，並無不合。上訴論旨指摘原判決不當，
    求予廢棄改判，為無理由，應駁回其上訴。並依民事訴訟法
    第78條規定，為訴訟費用負擔之判決。　
八、本件事證已臻明確，兩造其餘之攻擊或防禦方法及所用之證
    據，經本院斟酌後，認為均不足以影響本判決之結果，爰不
    逐一論列，附此敘明。
九、據上論結，本件上訴為無理由，爰判決如主文。
中　　華　　民　　國　　111 　年　　3 　　月　　22　　日
                  民事第二十四庭
                      審判長法  官  胡宏文
                            法  官  楊雅清
                            法  官  陳心婷
正本係照原本作成。
如不服本判決，應於收受送達後20日內向本院提出上訴書狀，其
未表明上訴理由者，應於提出上訴後20日內向本院補提理由書狀
（均須按他造當事人之人數附繕本）上訴時應提出委任律師或具
有律師資格之人之委任狀；委任有律師資格者，另應附具律師資
格證書及釋明委任人與受任人有民事訴訟法第466條之1第1項但
書或第2項所定關係之釋明文書影本。如委任律師提起上訴者，
應一併繳納上訴審裁判費。
中　　華　　民　　國　　111 　年　　3 　　月　　22　　日

  　　　　　　　　　　　　  書記官  黃麒倫